臺灣彰化地方法院員林簡易庭民事判決
111年度員簡字第22號
原告即反訴  
被告        黃瑞泰  
被告即反訴  
原告        洪全福  
訴訟代理人  林更穎律師
複代理人    宋豐浚律師
上列當事人間請求損害賠償事件，本院於民國111年5月11日言詞
辯論終結，判決如下：
    主    文
原告之訴駁回。
訴訟費用由原告負擔。
反訴原告之訴及假執行之聲請均駁回。
反訴訴訟費用由反訴原告負擔。
    事實及理由
壹、本訴部分：
一、原告主張：被告於民國108年間經由原告介紹而認識越南女
    子阮氏垂莊，嗣經原告協助於108年12月2日，被告在越南與
    阮氏垂莊結婚並在越南登記，被告於108年12月27日離開越
    南返台後，即與原告及阮氏垂莊失聯，經原告多方以通訊軟
    體line聯絡，被告始終避不見面，阮氏垂莊感覺遭被告欺騙
    並寄存證信函給被告，被告方於109年11月14日出面回應，
    並承諾願支付與阮氏垂莊之離婚費用，後又以費用太高不辦
    理離婚，說詞反覆，使原告頗感無奈；而越南辦理離婚，必
    須與主管官員打通關係（指行賄），方能順利辦理離婚手續
    ，原告為了替被告善後，先代墊美金3,100元（賄款）交付
    官員，另原告要求被告向原告表達歉意及洗門風賠償美金1,
    000元，共計美金4,100元，且依當時國際匯率牌價〈1美金＝
    新臺幣（下同）30元〉，被告應依不當得利及損害賠償之法
    律關係，給付原告美金4,100元，依上開匯率換算新臺幣為1
    20,000元及自起訴狀繕本送達翌日起至清償日止之法定遲延
    利息等語。並聲明：被告應給付原告120,000元及自起訴狀
    繕本速達翌日起至清償日止，按週年利率5%計算之利息。
二、被告則以：
  ㈠對於和阮氏垂莊在越南登記結婚乙事不爭執，惟否認原告主
    張之事實及證人郝慧儀提出被告簽名之收據真實性。
　㈡被告與阮氏垂莊結婚前，自己準備30萬元（108年11月26日）
    及請友人陳世和匯款10萬元（108年10月25日），共計40萬
    元匯款予郝慧儀收受，而被告在與阮氏垂莊結婚前，郝慧儀
    曾請被告在數張白紙上簽名，所以郝慧儀提出被告簽名收據
    係偽造（收據上記載被告姓名及金額均錯誤）。
  ㈢原告違反入出國及移民法之相關規定，媒合被告與阮氏垂莊
    結婚並收取費用，兩造成立之跨國境婚姻媒合契約自屬無效
    等語。
  ㈣並聲明：原告之訴駁回。
三、本院之判斷：
  ㈠原告上開主張，業據其提出通訊軟體line訊息翻拍照片、被
    告簽名由郝慧儀退還現金之收據、郝慧儀存摺內金流明細、
    郝慧儀跨行匯款單、原告結婚公證書等件為證，為被告否認
    ，並以前詞置辯。
　㈡按給付，有左列情形之一者，不得請求返還：…四、因不法之
    原因而為給付者。但不法之原因僅於受領人一方存在時，不
    在此限，民法第180條第4款定有明文。又受任人處理委任事
    務，應依委任人之指示，並與處理自己事務為同一之注意，
    其受有報酬者，應以善良管理人之注意為之；受任人應將委
    任事務進行之狀況，報告委任人，委任關係終止時，應明確
    報告其顛末；受任人因處理委任事務，所收取之金錢、物品
    及孳息，應交付於委任人，民法第535條、第540條、第541
    條第1項亦有明文規定。次按當事人主張有利於己之事實者
    ，就其事實有舉證之責任，但法律別有規定，或依其情形顯
    失公平者，不在此限，民事訴訟法第277條定有明文。此項
    規定，固已揭示舉證責任分配之方向，惟其規定，尚無具體
    標準，仍應視各別事件情形之不同而為具體之認定，使舉證
    責任公平合理分配於兩造負擔。此於當事人就發生法律上效
    果所必要之事實，如可分為特別要件事實與一般要件事實之
    具體個案時，其主張法律效果存在者，自應就其特別要件事
    實負舉證責任，始符上揭條文所定之趣旨（最高法院101年
    度台上字第995號判決意旨參照）。
　㈢被告至越南經由原告介紹認識越南籍女子阮氏垂莊，進而辦
    理結婚登記乙事，此有原告所提阮氏垂莊擬具中文譯文之陳
    述書、存證信函、原告與被告通訊軟體line翻拍照片可證，
    並為被告不爭執，應堪信被告與阮氏垂莊在越南結婚及辦畢
    結婚登記之事實為真。而原告主張並非仲介被告之結婚對象
    ，亦未收取任何仲介費用，為被告否認。然被告始終未能提
    出原告仲介本件跨國籍婚姻及收取仲介服務費用之證據，是
    被告指摘原告仲介婚姻收取仲介費事實，為本院所不採。另
    原告透過line對話找到被告，被告曾允諾委託原告辦理離婚
    事宜，並承諾匯款給原告，當原告告知被告計算花費離婚金
    額時，被告立即回覆：「花錢太多，不離可以」、「去法院
    再說」等語，足證被告反覆，兩造並未成立委任契約，被告
    亦無委任原告代為辦理離婚事宜，是兩造間並無委任契約存
    在。
　㈣本件兩造對於被告與阮氏垂莊結婚前（108年10月25日及同年
    11月26日匯款、108年12月2日結婚），自己匯款300,000元
    及委託朋友陳世和匯款10萬元共計40萬元至郝慧儀帳戶中，
    作為結婚相關花銷乙事不爭執，其餘並無債權債務糾紛；而
    本件原告主張介紹被告認識阮氏垂莊，兩人交往進而結婚並
    辦畢登記，後因被告回台失聯，導致原告必須幫被告善後（
    被告並無委任）而先後花費3,100元美金，作為與越南主管
    離婚官員打通關係，方能順利辦理被告與阮式垂莊離婚登記
    之賄款(原告稱其為手續費)等情。經查：
  ⒈原告未受被告委任，亦無替被告辦理離婚之法律上義務，代
    被告辦理離婚而行賄越南主管官員3,100元美金，方順利替
    被告辦理離婚成功，既然上開3,100元美金係為打通關係之
    用，本院認與行賄之賄款具有相同之意義，則原告是否能依
    不當得利之法律規定，向被告請求給付上開代墊款？已非無
    疑；另原告始終未能提出相關事證（例如：收據、錄音等）
    ，就打通越南官員關係所送之金額是否果為3,100元美金舉
    證證明，僅原告泛言該費用為美金3,100元，本院自不應認
    原告已盡其舉證責任，命被告返還上開美金3,100元予原告
    。
　⒉所謂「洗門風」係古代閩南的道德制裁手段，用作懲罰破壞
    婚姻或名譽的人，一方自認理屈後，公開到對方家裡，以各
    種公開賠罪的儀式，如辦流水席、請全村的人飲茶、飲酒、
    抽菸、喫檳榔，以當事人名義到宮廟中辦法會作醮、打齋、
    作功德、演戲酬神，甚至在公共場合下跪等，來取得對方的
    原諒。並非我國之社會習慣與常情，更與習慣法扞格，如原
    告請求被告賠償「洗門風」之金額1,000元美金，此種傳統
    的道德制裁手段，因違反公序良俗、人性尊嚴，其適法性大
    受爭議，法治時代如果做這個約定，這個約定違反善良風俗
    ，那如果說一般人都這樣處理，就沒有制定法律的必要了，
    足證「洗門風」之處罰方式違背善良風俗，本院應依民法第
    70條：「法律行為，有背於公共秩序或善良風俗者，無效」
    之規定，認原告應不得請求被告賠償原告「洗門風」之美金
    1,000元費用。
　㈤綜上所述，原告依不當得利、損害賠償之法律關係，請求被
    告給付120,000元及起訴狀繕本送達翌日起至清償日止之法
    定遲延利息，為無理由，應予駁回。本件訴訟費用，應由原
    告負擔。
貳、反訴部分：　
一、被告即反訴原告（下稱反訴原告）主張：原告即反訴被告（
    下稱反訴被告）違反入出國移民法第58條規定，仲介被告與
    阮氏垂莊跨國婚姻，並收取仲介費40萬元，跨境媒合之婚姻
    契約自屬無效；另遲遲無法讓阮氏垂莊至臺灣與反訴原告結
    婚，爰依不當得利之法律關係，請求反訴被告返還40萬元。
    並聲明：㈠反訴被告應給付反訴原告400,000元及自反訴起訴
    狀繕本送達翌日起至清償日止之法定遲延利息。㈡願供擔保
    請准宣告假執行。
二、反訴被告則以：反訴被告並無經營仲介跨國婚姻，因反訴被
    告之友郝慧儀係越南人，反訴原告央求反訴被告介紹認識越
    南籍女子，方介紹阮氏垂莊與反訴原告認識，反訴被告不但
    未收取仲介費用，反而代反訴原告代墊相關結婚費用，結婚
    前方由反訴原告及其友人陳世和共匯款40萬元至郝慧儀帳戶
    ，郝慧儀扣除相關結婚手續費、宴客、贈送金飾、翻譯費用
    後，第一次陳世和匯款10萬元剩餘37,000元、第二次匯款剩
    餘95,700元均已以現金返還反訴原告，並提出反訴原告簽名
    之收據為證等語。並聲明：反訴原告之訴駁回。
三、本院之判斷：
  ㈠反訴原告與阮氏垂莊經反訴被告介紹認識，兩造進而結婚並
    辦畢結婚登記，反訴原告委其友人匯款100,000元及反訴原
    告自己匯款300,000元共計400,000元予郝慧儀之事實，經兩
    造不爭執，且有反訴被告提出郝慧儀帳戶金流明細為證，應
    堪信上開事實為真。
　㈡按當事人主張有利於己之事實者，就其事實有舉證之責任，
    但法律別有規定，或依其情形顯失公平者，不在此限，民事
    訴訟法第277條定有明文。此項規定，固已揭示舉證責任分
    配之方向，惟其規定，尚無具體標準，仍應視各別事件情形
    之不同而為具體之認定，使舉證責任公平合理分配於兩造負
    擔。此於當事人就發生法律上效果所必要之事實，如可分為
    特別要件事實與一般要件事實之具體個案時，其主張法律效
    果存在者，自應就其特別要件事實負舉證責任，始符上揭條
    文所定之趣旨（最高法院101年度台上字第995號判決意旨參
    照）。
　㈢本院於111年3月16日言詞辯論程序，證人郝慧儀具結證述：
    「（問：原告（指反訴被告，下同）為何要出面到越南處理
    事情？）因為原告帶被告去那邊，後來人不見，他要出面處
    理。」、「（問：被告（指反訴原告，下同）太太後來沒有
    希望就要離婚？程序為何？）是。越南離婚手續很麻煩，要
    花3100元美金，要透過公安的關係。」、「（問：字據要證
    明何事？）這是第一次過去時，被告沒有帶錢，後來他要訂
    婚，他要匯款給我，原告先借錢給被告，後來扣掉這些錢，
    被告要還款這些錢。下面是第二次辦結婚時，也是原告借錢
    給被告，剩下的我還給被告，然後被告簽名。被告還結婚的
    錢給原告而已。結婚之前的錢都已經清了。」、「（問：你
    這份字據上，寫2019年10月20日，上面為何不是寫被告姓名
    ？）寫錯了。」等語，有言詞辯論筆錄附卷可稽。為反訴原
    告否認。本院審酌反訴被告提出由反訴原告簽名之收據內容
    ，證人郝慧儀對於反訴原告（含友人）所匯400,000元，花
    費明細（包含送女方金飾等物）記載應算詳盡，郝慧儀僅將
    計算金額錯誤及反訴原告姓名書寫錯誤，作為越南籍人士，
    上開計算及書寫錯誤應可理解，而反訴原告辯稱：係反訴被
    告以辦手續為由，交付數張白紙，要求反訴原告簽名其上云
    云。經查：該收據第一次（即收據上方）由陳世和匯款100,
    000元，郝慧儀扣除結婚手續、宴客、翻譯等費用約美金2,0
    00元（約新台幣63,000元），尚餘37,000元返還反訴原告並
    無計算錯誤；第二次反訴原告匯款300,000元，郝慧儀扣除
    其他結婚費用美金3,700元（約新台幣114,700元）及贈與金
    飾費用78,360元，共計193,060元，尚餘106,940元，郝慧儀
    因計算錯誤，還款95,700元予反訴原告，此由第二張計算式
    即可看出（應為300,000〈匯款〉－78360〈金飾〉－120,700〈結婚
    相關後續費用〉，誤寫為【100,000】－78360＝【216,400】－1
    20,700＝【95,700】）。反觀反訴原告主張反訴被告交付其
    數張白紙，請其簽名於上，依一般社會常情經驗法則與社會
    常情論，反訴原告應查證清楚簽名何用？不會根本不知簽名
    用途即簽名於白紙之上。是原告上開主張，委無足採。
　㈣再者，倘先不論反訴被告應返還之不當利益數額為何？反訴
    原告全程僅匯款40萬元至郝慧儀帳戶，而反訴原告對於在越
    南與阮氏垂莊結婚登記乙事亦不爭執，則反訴原告又提起本
    件反訴請求反訴被告應返還400,000元予反訴原告，換言之
    ，反訴原告至越南娶得阮氏垂莊，竟然不用花費任何一分錢
    ，甚至辦理結婚登記之規費都不用花費，顯與結婚花費之一
    般社會常情有違。本院衡酌兩造陳述內容及本件事證，認為
    反訴原告在越南與阮氏垂莊結婚，實不可能不花費任何金錢
    置辦結婚相關事宜，則反訴被告提出郝慧儀計算結婚相關費
    用支出明細乙節，洵屬有據。
　㈤反訴原告係依據反訴原告違反入出境移民法之規定，主張兩
    造所訂立之跨國婚姻仲介契約為無效，則反訴被告應將上開
    收取之40萬元返還反訴原告云云。次查：反訴原告對於反訴
    被告仲介跨國婚姻並收受仲介服務費400,000元乙事，始終
    未能舉證以實其說，且未能證明結婚費用及仲介費用各為若
    干？僅憑反訴原告及其友人共匯款400,000元予郝慧儀，即
    認定反訴被告違法辦理跨國婚姻並收取仲介服務費，實有誤
    會。另反訴原告視婚姻如兒戲，返台後即避不見面，反訴原
    告卻指摘反訴被告遲未辦理阮氏垂莊來台結婚事宜，更未提
    出反訴被告如何延滯阮氏垂莊來台事宜之理由，則本院認原
    告上開主張，亦屬無據。
　㈥綜上所述，反訴原告依不當得利之法律關係，請求反訴被告
    返還400,000元及自反訴起訴狀繕本送達翌日起至清償日止
    之法定遲延利息，為無理由，應予駁回。反訴訟送費用應由
    反訴原告負擔。另反訴部分，反訴原告既然敗訴，其假執行
    之聲請即失所依附，應併予駁回。　
參、本件結論已臻明確，兩造其餘攻擊防禦方法與所提證據，經
    審酌均不至影響判決結果，故不逐一論述。
肆、本、反訴訴訟費用負擔之依據：民事訴訟法第78條。　　　
中　　華　　民　　國　　111 　年　　5 　　月　　25　　日
                  員林簡易庭  法　官  丁兆嘉
以上為正本係照原本作成。
如對判決上訴，應於判決送達後20日內向本院提出上訴狀。如委
任律師提起上訴者，應一併繳納上訴審裁判費。 
中　　華　　民　　國　　111 　年　　5 　　月　　25　　日
        　　　　　　　　　　　書記官  蔡政軒